臺灣屏東地方法院民事判決　　　　　　　 93年度訴字第392號
原　　　告　中央存款保險股份有限公司
法定代理人　戊○○
訴訟代理人　黃政雄律師
被　　　告　甲○○
　　　　　　丁○○
上列當事人間請求損害賠償等事件，本院於民國94年9 月7 日言
詞辯論終結，判決如下：
    主      文
被告甲○○應給付行政院金融重建基金新台幣佰壹拾捌萬零玖
佰壹拾伍元，及自民國九十三年十二月十六日起至清償日止，按
週年利率百分之五計算之利息，並由原告代為受領。
被告丁○○應給付行政院金融重建基金新台幣伍拾玖萬壹仟零壹
元，及自民國九十三年十二月十六日起至清償日止，按週利率百
分之五計算之利息，並由原告代為受領。
原告其餘之訴駁回。
訴訟費用由被告甲○○負擔百分之五十四，由被告丁○○負擔百
分之十，餘由原告負擔。
本判決原告勝訴部分，於其以新台幣壹佰零陸萬壹仟元、壹拾玖
萬捌仟元分別為被告甲○○、丁○○供擔保後，得假執行；但被
告甲○○、丁○○如於執行標的物拍定、變賣前，分別以新台幣
佰壹拾捌萬零玖佰壹拾伍元、伍拾玖萬壹仟零壹元為原告預供
擔保，各得免為假執行。
原告其餘假執行之聲請駁回。
    事實及理由
一、原告主張：被告甲○○係前屏東縣新園鄉農會（以下簡稱新
    園農會）放款徵信調查員，於民國84年5 月間，訴外人丙○○以其所有坐落屏東縣萬丹鄉○○段1871地號土地，向新園
    農會辦理抵押貸款新台幣（下同）300 萬元，被告甲○○負
    責徵信調查，明知該土地上有墳墓10餘座，且與墳場相鄰，
    若准予貸款，日後處分該土地勢必困難，竟意圖為丙○○不
    法之利益，而未在其所製作之不動產調查表上揭露該事實。
    同年10月間，訴外人周嘉謀以其所有坐落屏東縣新園鄉○○
    段601-3 地號土地應有部分1/2 及同段670 、670-1 地號土
    地應有部分各2/3 ，向新園農會辦理抵押貸款200 萬元，亦
    由被告甲○○負責徵信調查，其中面積最大之601-3 地號土
    地上有墳墓10餘座，且與墳場毗鄰，若准予貸款，日後之處
    分亦極為困難，詎被告甲○○明知於此，意圖為周嘉謀不法
    之利益，再次未在其所製作之不動產調查表加以揭露。新園
    農會因而未能正確評估抵押物之價值，而分別貸與丙○○、
    周嘉謀300 萬元及200 萬元，且嗣後於丙○○、周嘉謀未依
    約清償借款本息，聲請強制執行查封、拍賣上開抵押物，終
    因土地上有墳墓，乏人應買，而無法收回貸款，迄90年9 月
    15日台灣銀行承受新園農會信用部時，丙○○、周嘉謀仍各
    積欠本息3,180,915 元及2,108,295 元，合計5,289,210 元
    。被告丁○○則係新園農會之核章員，於82年6 月3 日及同
    年8 月24日，辦理核對新園農會貸款戶陳章、周榮華、謝美
    、謝葉嚷、謝江湖及謝增煌繳息金額時，明知製作傳票及帳
    卡之經辦員林玉盆因受時任總幹事之周文智指示，分別短收
    陳章利息10,650元，短收周榮華利息129,988 元及3,793 元
    ，短收謝美利息172,588 元及104,312 元，短收謝葉嚷利息
    5,106 元，短收謝江湖利息79,364元及64,192元，短收謝增
    煌利息21,008元，合計591,001 元，竟與林玉盆、周文智共
    同意圖為陳章等6 人之不法利益，僅形式上核對收入傳票與
    放款帳卡上所登載利息是否相符，而未本於職責實質審核利
    息是否短繳，即率予核章，以致新園農會未能及時在消滅時
    效完成前行使權利而受有損害。又伊受行政院金融重建基金
    （以下簡稱金融重建基金）之委託，依行政院金融重建基金
    設置及管理條例（以下簡稱金融重建基金條例）第10條規定
    ，於90年9 月14日與台灣銀行簽訂讓與承受農會信用部契約
    及賠付契約，由台灣銀行承受淨值已成負數之新園農會信用
    部及其營業所必須之財產，並由伊賠付台灣銀行負債超過資
    產之差額21億8 千4 百萬元本息，則新園農會依侵權行為、
    不完全給付及民法第544 條規定所得對被告主張之損害賠償
    債權，已生法定債權移轉之效力而由伊取得（類似民法第31
    2 條之規定），從而伊即得逕向被告請求賠償（先位部分）
    。退而言之，如認取得新園農會原有對被告之損害賠償債權
    者乃金融重建基金，則伊亦得依金融重建基金條例第16條第
    4 項之規定，以自已之名義提起訴訟，請求被告賠償金融重
    建基金，由伊代為受領（備位部分）等情，並聲明：(一)先位
    部分：1.被告甲○○應給付原告5,289,210 元，及自起狀繕
    本送達翌日起至清償日止，按週年利率百分之5 計算之利息
    。2.被告丁○○應給付原告591,001 元，及自起訴狀繕本送
    達翌日起至清償日止，按週年利百分之5 計算之利息。3.原
    告願供擔保，請准宣告假執行。(二)備位部分：1.被告甲○○
    應給付金融重建基金5,289,210 元，及自起訴狀繕本送達翌
    日起至清償日止，按週年利率百分之5 計算之利息，並由原
    告代為受領。2.被告丁○○應給付金融重建基金591,001 元
    ，及自起訴狀繕本送達翌日起至清償日止，按週年率百分之
    5 計算之利息，並由原告代為受領。3.原告願供擔保，請准
    宣告假執行。
二、被告則以：(一)被告甲○○部分：本件丙○○、周嘉謀向新園
    農會辦理抵押貸款，由伊負責徵信調查，並前往現場勘查，
    伊雖礙於能力、設備及受誤導，而未發覺其等提供作為擔保
    之土地上存在有墳墓，惟伊並非明知有墳墓，而故意未在不
    動產調查表上予以揭露。又周嘉謀借款200 萬元本息業已全
    部清償，原告請求伊賠償該200 萬元本息，自有未洽，而丙○○提供作為擔保之土地上雖有墳墓，但並非全無價值，原
    告請求伊賠償丙○○借款300 萬元本息全部，亦有未當。再
    新園農會總幹事周文智對於丙○○、周嘉謀提供作為擔保之
    土地上存在有墳墓，事前均已知情，其猶代表新園農會准予
    丙○○、周嘉謀抵押貸款，則新園農會對於損害之發生與有
    過失，自應適用過失相抵法則，減輕或免除伊之賠償金額。
    (二)被告丁○○部分：本件伊僅負責核對傳票與帳卡上所載金
    額是否一致，不必核對金額之計算是否正確，而且本件係在
    貸款戶向出納繳納利息之後，始由伊核章，伊無從核對原始
    借據，根本無法得知金額是否正確，從而自難謂伊有何故意
    或過失。又本件係經辦員林玉盆依總幹事周文智之指示所辦
    理，伊僅係被蒙蔽之受害者，縱認伊應負損害賠償責任，亦
    應依過失相抵法則，減輕或免除伊之賠償金額等語，資為抗
    辯，並聲明(一)原告之訴及假執行之聲請均駁回。(二)如受不利
    之判決，被告願供擔保請准宣告免為假執行。
三、經查：丙○○於84年5 月間，提供其所有坐落屏東縣萬丹鄉
    ○○段1871地號土地，向新園農會抵押貸款300 萬元，周嘉
    謀於84年10月間，提供其所有坐落屏東縣新園鄉○○段601-
    3 地號土地應有部分1/2 及同段670 、670-1 地號土地應有
    部分各2/3 ，向新園農會抵押貸款200 萬元，由被告甲○○
    負責調查徵信，上開1871及601-3 地號土地上均有墳墓10餘
    座，而被告甲○○所製作之不動產調查表並未加以記載，新
    園農會如數貸款予丙○○及周嘉謀後，無法收回本息，聲請
    強制執行亦告流標而終未拍定，迄90年9 月15日台灣銀行承
    受新園農會信用部時，丙○○、周嘉謀仍各積欠本息3,180,
    915 元及2,108,295 元，合計5,289,210 元。又82年6 月3
    日及同年8 月24日，新園農會經辦員林玉盆受總幹事周文智
    之指示，收取貸款戶陳章、周榮華、謝美、謝葉嚷、謝江湖
    及謝增煌之貸款利息，共短收591,001 元，被告丁○○未計
    算所收取利息之金額是否正確，即在收入傳票及放款帳卡上
    予以核章，終致新園農會因消滅時效完成而喪失上開591,00
    元利息債權。刑事部分，被告甲○○、丁○○均被判處背信
    罪刑有期徒刑6 月，如易科罰金以銀元300 元折算1 日，緩
    刑2 年確定各事實，為兩造所不爭執，並經證人乙○○、己○○、丙○○到場證稱屬實，復有台灣屏東地方法院檢察署
    91年度偵字第6764號檢察官起訴書、本院93年度簡字第150
    號刑事簡易判決、台灣銀行新園分行92年9 月22日新園營字
    第09200045231 號函（含附表）及93年12月31日新園營字第
    09300052621 號函等件在卷可稽，且經調閱本院93年度簡字
    第150 號被告甲○○、丁○○背信案件刑事偵審卷宗全部、
    89年度執全字第378 號及89年度執字第1583號民事執行事件
    卷宗查明無誤，堪信為實在。
四、本件兩造之爭點為：1.被告甲○○就丙○○、周嘉謀向新園
    農會辦理抵押貸款，負責徵信調查，有無因故意或過失，而
    應對新園農會負侵權責任或債務不履行之損害賠償責任？2.
    周嘉謀已清償全部抵押貸款本息，此部分原告是否仍得向被
    告甲○○請求損害賠償？3.被告丁○○是否因毋須計算應收
    利息之金額，而不必對新園農會負侵權責任及債務不履行之
    損害賠償責任？4.本件新園農會是否與有過失，而應依過失
    相抵法則減免被告甲○○、丁○○之賠償金額？茲分別論述
    如下：
  (一)按稱委任者，謂當事人約定，一方委託他方處理事務，他方
    允為處理之契約，民法第528 條定有明文。處理事務，恆須
    給付一定勞務，惟後者僅為事務處理之手段，非為目的。事
    務處理須重其過程，且須尊重受任人之知識、技能、經驗上
    之意見，故受任人有報告事務進行狀況及其本末之義務，但
    亦有自由裁量權限（參見民法第540 條、第536 條）。此為
    處理與供給勞務之主要不同所在，亦為委任與僱傭區別之重
    要依據。又因可歸責於債務人之事由，致為不完全給付者，
    債權人得依關於給付遲延或給付不能之規定行使其權利。因
    不完全給付而生前項以外之損害者，債權人並得請求賠償。
    民法第227 條第1 項、第2 項亦有明文。此之所謂前項以外
    之損害，係指交易標的以外而本為債權人利益之損害，或稱
    債權人固有利益之損害。
  (二)本件被告甲○○、丁○○為新園農會聘僱員工，負責徵信調
    查及核章工作，須受上級指揮監督，並無自由裁量權限，其
    等與新園農會之關係自應認係僱傭而非委任。查被告甲○○
    於前述丙○○、周嘉謀向新園農會辦理抵押貸款時，負責對
    抵押之土地為徵信調查，如因能力或設備不足而一時無法判
    斷，亦應另尋解決之道，以求明白確定，乃其就抵押土地上
    有墳墓之事實，於其所製作之不動產調查表（附於台灣屏東
    地方法院檢察署91年度發查字第15 4號卷內）上竟毫無記載
    ，儼然無該一事實。且被告甲○○於刑案偵查中供稱：依照
    新園農會過去徵信的往例，假如擔保品上有墓地，即不會准
    予貸款等語（見台灣屏東地方法院檢察署91年度他字第550
    號卷第31頁正面）。可見，被告甲○○對於履行其義務顯有
    故意或過失而有可歸責，則其自應依民法第227 條第2 項之
    規定，對新園農會負不完全給付之損害賠償責任。又被告丁○○於林玉盆所製作之收入傳票及放款帳卡核章（附於前述
    91年度發查字第154 號卷內），放款帳卡上已載有借款本金
    、日數及利率，並非不能核算正確之利息金額。且前新園農
    會信用部主任楊正行、會計主任方明雁於刑案偵查中證稱：
    核章之人應該有審核利息有無短收之義務，否則就失去監督
    之立場等語（見前述91年度他字第550 號卷第39頁正面），
    財政部金融局於刑案審判中亦函稱：就書據數字計算錯誤，
    核章者應負責審核等詞（見本院卷第115 頁）。可見，被告
    丁○○負責核章工作，對於應收利息金額是否正確仍有審核
    之義務，被告丁○○未注意及此，於其義務之履行自有故意
    或過失而有可歸責，亦應依民法第227 條第2 項之規定，對
    新園農會負不完全給付之損害賠償責任。關於前述被告甲○○、丁○○應對新園農會負損害賠償責任，再稽之依農會法
    第49條之1 訂定農會人事管理辦法第48條規定：「農會聘僱
    人員不依規定執行職務，或因過失而生損害時，應負賠償責
    任。」則尤為明白。
  (三)按金融監理機關處理問題機構時，如無法有效對不法取得或
    掏空金融機構資產之經營者、股東或利害關係人進行追訴，
    不僅會增加處理問題之社會成本，亦會升高金融機構經營者
    之道德風險。故金融重建基金條例第16條第1 項至第3 項特
    設刑罰規定，且於第4 項規定：「中央存款保險公司得以自
    己之名義，代參加存款保險機構或本基金向應負賠償責任之
    人，提起民事訴訟。」（94年6 月修正後改為第17條第2 項
    ）又金融重建基金依上開條例第10條規定賠付缺口後，應類
    推適用民法第312 條之規定，取得原經營不善金融機構依法
    得向應負賠償責任之人求償之權利（財政部92年3 月28日台
    財融(三)字第0920013300號函釋意旨與此相近，見本院卷第16
    頁）。準此，金融重建基金為賠付後，當然發生債權移轉（
    債之法定移轉），則其於債權移轉之層面，情形有如債權讓
    與，亦須踐行移轉通知之義務（參見民法第313 條）。查周
    嘉謀已於92年3 月28日清償全部借款本息，有台灣銀行新園
    分行93年12月31日新園營字第09300052621 號函在卷可憑（
    見本院卷第77頁，並見本院93年度簡字第150 號卷第109 頁
    ），而原告在93年8 月24日提起本件訴訟之前，就債權移轉
    並未曾通知被告甲○○，新園農會亦然，其移轉依法對被告
    甲○○不生效力（參見民法第297 條第1 項），茲周嘉謀既
    已先清償完畢，新園農會對被告甲○○之損害賠償債權已歸
　　於消滅，則金融重建基金自已無從自新園農會取得此部分對
  　被告甲○○之損害賠償債權。
  (四)按損害之發生或擴大，被害人與有過失者，法院得減輕賠償
    金額，或免除之。重大之損害原因，為債務人所不及知，而
    被害人不預促其注意或怠於避免或減少損害者，為與有過失
    。民法第217 條第1 項、第2 項固定有明文。惟查農會總幹
    事執行任務，如有違反法令、章程，致損害農會時，應負賠
    償責任。農會收受與保管之財物，非因不可抗力致生損害時
    ，總幹事及有關職員負連帶賠償責任。農會法第32條第1 項
    、第2 項定有明文。本件苟如被告所辯，新園農會總幹事周
    文智事前明知抵押貸款之土地上有墳墓，或指示林玉盆在收
    入傳票及放款帳卡為不實之記載，以達短收利息之目的，則
    周文智正應因此對新園農會負賠償責任或與被告負連帶賠償
    責任，本件自無適用過失相抵法則以減免被告賠償金額之餘
    地。又丙○○抵押借款之土地，曾經新園農會於89年1 月間
    聲請本院以89年度執字第1538號查封拍賣，經3 次減價拍賣
    仍乏人問津而未拍定，經本院調閱查明無誤，足見其換價甚
    為困難。是新園農會既無法就該土地換價取償，且已轉銷呆
    帳並讓與台灣銀行（見本院卷第37頁），則被告甲○○自應
    賠償新園農會不能收回本息之全部損害。
五、本件原告受金融重建基金之委託，依金融重建基金條例第10
    條第10第1 項第2 款規定，於90年9 月14日與台灣銀行簽訂
    讓與承受農會信用部契約及賠付契約，有契約2 件在卷可考
    ，依前述四之(三)之說明，金融重建基金取得新園農會對被告
    之損害賠償債權，亦即該等債權在實體上乃歸屬於金融重建
    基金，原告依金融重建基金條例第16條第4 項（或修正後第
    17條第2 項）所取得者不過係訴訟實施權而已，從而其先位
    之訴部分，逕向被告請求給付，自非有理由，應予駁回。至
    原告備位之訴部分，依不完全給付之規定，請求被告甲○○
    、丁○○分別給付金融重建基金5,289,210 元、591,001 元
    ，及均自起訴狀繕本送達翌日（93年12月16日）起至清償日
    止，按週年利率百分之5 計算之利息，並由其代為受領，於
    如主文第1 、2 項所示範圍內，為有理由，應予准許。逾此
    範圍，非有理由，應予駁回。又原告併依侵權行為、不完全
    給付及民法第544 條之規定提起本件訴訟，請求擇一為其勝
    訴之判決，其中依不完全給付而為請求既屬有理由，則其餘
    兩項自毋須再加審究，附此敘明。
六、兩造各陳明願供擔保，請准宣告假執行或免為假執行，於原
    告勝訴部分，經核均無不合，爰分別酌定相當之擔保金額，
    併准許之。至原告敗訴部分，其假執行之聲請已失所附麗，
    應駁回之。
七、據上論結，本件原告之訴為一部有理由，一部無理由，依民
    事訴訟法第79條、第85 條 第1 項但書、第390 條第2 項、
    第392 條第2項、第3項，判決如主文。
中　　華　　民　　國　　94　　年　　9 　　月　　14　　日
                  民事第二庭    審判長法　官　阮世賢
                                      法　官　吳思怡
                                      法　官　春生
正本係照原本作成。
如對判決上訴，須於判決送達後20日內向本院提出上訴狀，其未
表明上訴理由者，應於提出上訴後20日內向本院補提理由書狀（
均須按他造當事人之人數附繕本）。
中　　華　　民　　國　　94　　年　　9 　　月　　14　　日
                                      書記官  洪榮華
